臺灣板橋地方法院民事判決　　　　　　　96年度訴字第1169號
原　　　告　戊○○
訴訟代理人　吳啟孝律師
複代 理 人　范　惇律師
被　　　告　丙○○○
　　　　　　乙○○
　　　　　　己○○
　　　　　　庚○○
　　　　　　甲○○
上列五人之共同訴訟代理人
　　　　　　張瑞釗律師
上列當事人間請求土地所有權移轉登記事件，於中華民國96年11
月27日言詞辯論終結，本院判決如下：
    主          文
被告應就坐落台北縣三重市○○段第九六八地號土地辦理繼承登
記後，將前開土地之所有權移轉登記與原告。
訴訟費用由被告連帶負擔。
    事 實 及 理 由
壹、程序方面：按訴狀送達後，原告不得將原訴變更或追加他訴
    ，但有請求之基礎事實同一之情形者，不在此限，民事訴訟
    法第255 條第1 項第2 款定有明文。本件原告起訴時所為之
    聲明原為「被告應將其所有坐落台北縣三重市○○段968 地
    號土地辦理繼承登記後，並將應有部分各五分之一之所有權
    移轉登記為原告所有。」，嗣於言詞辯論終結前變更其聲明
    如下述所載，經核其所主張之基礎事實均屬同一，其所為上
    述聲明之變更合於前揭法條規定，應予准許，合先敘明。
貳、當事人之主張：
一、原告方面：
    聲明：被告應將登記被繼承人童啟財所有坐落於台北縣三重
    市○○段第968 地號土地辦理繼承登記後，並將其所有權移
    轉登記為原告所有。
    其陳述及所提出之證據如下：
(一)關於程序上之主張：按不變更訴訟標的，而補充或更正事實
    上或法律上之陳述者，非為訴之變更或追加，此為民事訴訟
    法第256 條、第196 條第1 項所規定。本件原告於起訴時，
    係以繼承、不當得利及終止借名契約後之法律關係（類推適
    用委任關係終止後之法律關係）請求被告將登記童啟財名下
    之土地辦理繼承登記後再移轉登記予原告所有，現於請求基
    礎事實同一之情況下，僅於訴之聲明第一項更正為「被告應
    將被繼承人童啟財所有」，並無變更或追加本件訴訟主張之
    訴訟標的法律關係，僅為更正法律上之陳述，訴訟標的及當
    事人均未變更，非屬訴之變更，應無民事訴訟法第255 條規
    定之適用餘地，毋庸經相對人同意。
(二)原告請求所依據之原因事實：緣原告戊○○於民國45年間，
    因第三人蔡明遠（原告之嘉義農校同學，時任職三重市公所
    建設課公務員）之介紹，向訴外人李本承租台北縣三重市○○段968 地號之土地（重測前為三重埔段大竹圍小段189-2
    地號，下簡稱系爭土地）建造房舍，嗣48年12月間李本擬出
    售系爭土地，遂由原告與李本洽談後由原告出資新臺幣（下
    同）24,059元購買，並借用原告之二弟即被告丙○○○、乙○○、己○○、庚○○、甲○○之被繼承人童啟財之名義登
    記為系爭土地之所有權人，原告以現金支付買賣價金後取得
    李本出具之杜賣證書，並將土地借名登記為童啟財所有，原
    告與被告之被繼承人童啟財並約定，系爭土地僅以名義登記
    於童啟財名下，系爭土地之管理、處分、使用等悉由原告自
    行處理，並由原告保管系爭土地之所有權狀，該土地之地價
    稅亦由原告負擔。61年間原告於系爭土地上興建房屋二棟（
    即門牌號碼三重市○○路○段25號、25之1 號），建物登記
    為原告及童文宏（原告之子）、丁○○（原告之三弟）名下
    ，並由原告及其家人居住至今。嗣因政府減半土地增值稅，
    原告於93年6 、7 月間曾邀集兄弟姐妹四人（即壬○○、童
    啟財、丁○○及辛○○）至原告家中聚會，向童啟財表明欲
    終止借名關係將土地過回原告之意，當場獲童啟財之同意，
    原告遂進行稅金及相關資料之準備；同年11月1 日系爭土地
    重測更換新權狀，亦由原告取得並持有新所有權狀，不料原
    告尚未籌得全數之土地增值稅金之際，童啟財即於94年7 月
    5 日突然亡故，經原告向童啟財之被繼承人即被告丙○○○
    等人請求移轉遭拒，被告並擬以系爭土地抵繳遺產稅，嚴重
    影響原告之權益，乃提起本件訴訟。
(三)不爭執點：
  １、坐落台北縣三重市○○段第968 地號土地（重測前為三重
      埔段大竹圍小段第189-2 號）係於48年12月間承買，並於
      49年7 月21日登記所有權人為被告之被繼承人童啟財之名
      義。
  ２、被告之被繼承人童啟財於94年7 月5 日死亡，被告丙○○○為童啟財之配偶、被告乙○○、己○○、庚○○、甲○○為童啟財之子女，均為童啟財之繼承人。
  ３、系爭土地之所有權狀及杜賣證書正本自土地過戶後即由原
      告持有，土地權狀並於93年11月1 日因重測而由原告向地
      政事務所辦理更換後持有至今。
  ４、杜賣證書正本現由原告持有中。
  ５、系爭土地上蓋有建物即門牌號碼三重市○○路○段25號、
      25之1 號，為原告與訴外人童文宏、丁○○三人共有，並
      由原告及其家人居住。
(四)原告與被告之被繼承人童啟財間有無成立借名登記之法律關
    係？原告之主張及理由如下：
  １、系爭土地係由原告出資所購，並與童啟財間有借名登記之
      約定：
   (1)系爭土地係經原告之同學即第三人蔡明遠之介紹，先承租
      後，再由原告出資向出賣人李本買受，原告並於給付價金
      後取得李本交付之杜賣證書正本（原證三），當時委託蔡
      明遠辦理過戶時，因原告欲借童啟財之名義登記，故始將
      買主填具為童啟財先生，以為過戶之證明文件（此乃因借
      名契約之使然），並非如被告所稱上載買主為童啟財即由
      童啟財出資，且該證書上僅賣主李本之簽名用印，並無童
      啟財之簽名，顯見童啟財並無出資，否則該杜賣證書之正
      本不可能歷年來皆由原告保管持有中，此有原證三杜賣證
      書可資為憑。
   (2)其次，系爭土地之所有權狀正本（原為二張，權狀號碼為
      814 與815 號，參原證五），自買受之後即由原告持有中
      ，93年11月1 日系爭土地因重測而需重新更換權狀，亦係
      由原告通知童啟財配合辦理更換權狀後，由原告繼續持有
      新換發之權狀正本至今（權狀字號：093 北重地字第0296
      30號），倘如被告所稱系爭土地由童啟財所購，何以多年
      來之權狀正本皆於原告處，未見童啟財之異議？又93年11
      月原告通知童啟財換發重測後之新所有權狀時，童啟財何
      需配合辦理並繼續將新換發之權狀正本交付給原告？
   (3)又系爭土地原為空地，由原告於45年間向地主李本租地建
      屋搭建木造石棉瓦平房當倉庫及住家使用，租期為4 年，
      48年底李本要出售，原告始出資購得並借童啟財之名義登
      記，並於61年出資於系爭土地上興建地上四層地下一層之
      房屋二棟（門牌號碼三重市○○路○段25號、25之1號）
      ，建物登記為原告、原告之子童文宏及丁○○名下（各三
      分之一），現由原告家人自住並出租他人使用中，因此系
      爭土地自承購至今，均無點交予童啟財佔有使用之情，是
      益證系爭土地為原告所購，原出賣人亦係點交予原告佔有
      使用至今，否則童啟財何能容忍原告之使用並加蓋房屋、
      出租收益達33年之久？童啟財生前何以未曾表示過異議？
   (4)關於本件系爭土地究竟由何人出資所購？經鈞院傳訊證人
      丁○○及辛○○，證人於96年10月9 日到庭，經法官問：
      「關於三重市○○段968 地號是誰買的？登記是誰的？」
      證人丁○○證稱：「是原告本人買的。當時童啟財當兵回
      來，沒有財力買地，借童啟財的名字來買」、「我聽童啟
      財與戊○○談過（要把土地過戶回來）」；證人辛○○稱
      ：「是大哥戊○○的」法官問：「你在童啟財未過世前有
      無聽過他說要將土地過戶的事情？」證人辛○○答：「我
      有聽戊○○與童啟財說過」，足證系爭土地確係原告出資
      購得並借童啟財之名登記，且童啟財曾同意將系爭土地過
      戶回原告名下之事實。
  ２、系爭土地之地價稅確實由原告負擔：
   (1)系爭土地自49年7 月登記為童啟財名義時之土地增值稅由
      原告繳納（參原證六），其後該土地之歷年地價稅亦由原
      告負擔並繳納之，故原告持有49年至75年之地價稅繳納書
      正本（如原證二），非如被告所辯地價稅皆由被告或童啟
      財所繳納（況被告亦無提出證據相佐）亦足證原告與被告
      之被繼承人童啟財間確實有借名契約之約定。
   (2)又系爭土地之地價稅原由原告年年繳納，後因地政事務所
      將地價稅總歸戶（即將同一所有權人之不同土地之地價稅
      合併開立一張地價稅單併予徵收繳納），被告之被繼承人
      童啟財名下有二筆土地，即合併開立地價稅繳款書併予徵
      收，而童啟財名下另有三重市○○○段大有小段94-2地號
      之土地（工業用地，共2890平方公尺，參原證九），其中
      302.5 平方公尺土地（約100 坪）為兄弟共有，該土地其
      上建物（三重市○○○路560 巷27號工廠）由童啟財代為
      出租收有租金，需每年結算（將代收之租金扣除該94-2地
      號土地及房屋所支出之稅捐、修繕費用後，按兄弟持股比
      例分配租金），為求節便故約定關於系爭土地（968 地號
      ）之地價稅先由童啟財代墊，二人再於每年年底一併結算
      ，由童啟財自應付原告戊○○之款項中逕自扣除代墊之系
      爭土地地價稅款項，此觀原證七第四張92年度之結算表中
      ，標示即代表原告戊○○，佔90股，原可分得125500元
      ，扣除系爭968 地號土地92年度地價稅金41618 元後，童
      啟財實際支付原告僅83882 元（另代表壬○○之可分配
      部分，代表童啟財，為丁○○部分，則為原告之長
      子童文宏部分），徵諸原告所提出之九十二年度地價稅繳
      款書上所載，關於系爭土地（面積204.96平方公尺）部份
      之地價稅額亦為41618.9 元（參原證十），由此可證實際
      上地價稅亦皆由原告負擔之。
(五)原告請求權基礎及法律之依據：
    按「當事人之任何一方得隨時終止委任契約」、「無法律上
    之原因而受有利益，至他人受損害者，應返還其利益。雖有
    法律上之原因，而其後已不存在者，亦同。」民法第549 條
    第1 項、第179 條分別訂有明文。本件係原告於48年12月間
    出資購買系爭土地，而借名登記於被告之被繼承人童啟財名
    下，惟使用管理處分等權仍由原告自行辦理，是原告與童啟
    財間就系爭土地成立借名登記契約，該借名契約所重為當事
    人間之信任關係，性質與委任契約類同，應類推適用民法委
    任關係終止、消滅之規定，現童啟財於94年7 月5 日死亡，
    系爭借名關係類推適用民法第550 條前段之規定，因童啟財
    之死亡而消滅（或縱認該借名契約不因童啟財之死亡而消滅
    ，原告亦得類推適用民法第549 條第1 項之規定以起訴狀繕
    本送達被告為終止借名契約之意思表示），被告丙○○○等
    繼承人，於無拋棄繼承之情況下，依法應承受被繼承人童啟
    財之移轉登記義務，惟童啟財之繼承人即被告至今均尚未就
    登記於被繼承人童啟財名下之系爭土地應有部分辦理繼承登
    記，是原告請求被告就登記於被繼承人童啟財名下之系爭土
    地所有權辦理繼承登記，以利原告依終止借名登記後之法律
    上請求，原告爰依據繼承、不當得利及終止借名契約後之法
    律關係，即類推適用民法第549 條、第1148條及第179 條之
    規定，請求被告等五人應辦理繼承登記後，並將系爭土地所
    有權登記予原告。
(六)原告係主張借名登記契約，故系爭土地管理、使用及處分悉
    由原告自行處理，並非信託行為：
    按借名契約，顧名思義，係指當事人約定，一方（借名者）
    經他方（出名者）同意，而就屬於一方現在或將來之財產，
    以他方之名義，登記為所有人或其他權利人，但實際管理、
    使用、收益與處分均由一方借名者自行為之之契約，而無使
    他方取得實質所有權或其他權利之意思。在現行法制下，借
    名契約乃無名契約，依私法自治原則，當事人基於特定目的
    而訂立借名契約，如未違反強制規定或公序良俗，當非法所
    不許。又所謂之信託，乃委託人為自己或第三人之利益，以
    一定財產為信託財產將之移轉於受託人，由受託人管理或處
    分，以達成一定經濟上或社會上之目的之行為，受託人不特
    僅就信託財產承受權利人之名義，且須就信託財產依信託契
    約所訂內容為積極之管理或處分，於信託法公佈施行前之信
    託行為，受託人有行使超過委託人所授與之權利，但借名契
    約之出名人並無此等權利，更無管理或處分之權，此為二者
    之最大不同。本件原告起訴主張與童啟財間有借名登記關係
    ，因而系爭土地之管理使用處分皆由原告自理，此與信託關
    係之標的財產係由受託人管理使用收益之情形不同，此二法
    律關係之構成要件及法律效果皆有差異已如前所述，被告於
    言詞辯論意旨狀第四頁（二）抗辯「原告主張系爭土地由其
    自行管理處份，顯與信託關係迥異」「原告與童啟財間並無
    信託關係」、「原告並無舉證證明信託關係」云云，顯有誤
    會。
(七)杜賣證書上載買主為童啟財乃因借原告借其名義登記使然：
    又被告抗辯杜賣證書載有「以前開價款賣與台端將該不動產
    於現場指明界址移交台端」之文字，據以主張系爭土地為童
    啟財出資所購之證明，惟查，因原告欲借童啟財之名義登記
    ，故始將買主填具為童啟財先生，以為過戶之證明文件（此
    乃因借名契約之使然），並非如被告所稱上載買主為童啟財
    即由童啟財出資，且該證書上僅賣主李本之簽名用印，並無
    童啟財之簽名，顯見童啟財並無出資，否則該杜賣證書之正
    本不可能歷年來皆由原告保管持有中，此有原證三杜賣證書
    可資為憑。自45年原告向李本租地建屋以來，至48年底原告
    出資購得系爭土地至今，即由原告及其家人居住其上，更於
    61年出資興建地上四層地下一層之房屋乙棟，供原告之家人
    居住並出租收取租金，自始至終童啟財或其家人均無受原出
    賣人李本點交土地，或為管理、使用收益、佔用系爭土地之
    情形，且未曾向原告主張其權益，此亦與一般經驗法則相違
    ，故被告主張係童啟財出資所購云云，亦無可採。
(八)原告持有系爭土地之所有權狀正本係因該土地為原告所購借
    童啟財之名義登記所致，被告主張其所有文件多由原告保管
    云云，並非事實：
    被告另抗辯因原告與童啟財等兄弟，於分產前均共同生活，
    原告係長子，故家裡文件大多由原告保管云云，惟土地所有
    權狀為關係個人財產之重要文件，依一般社會經驗法則，必
    當妥善收置保存，並以自己保管、自己使用為常態，斷無僅
    因原告為家中長子，童啟財即將其個人財產之重要文件交付
    長兄保管之必要，故被告以此抗辯系爭土地之權狀係因原告
    為長子而由原告保管云云，顯無理由。其次，登記於被告之
    被繼承人童啟財名下所有之不動產，除系爭德新段第968 地
    號土地外，尚有坐落於三重市○○○段大有小段94-2地號之
    土地（參原證九），該筆土地之所有權狀則由被告之被繼承
    人保管自理，童啟財並曾於82年8 月持該土地為抵押品向台
    北縣三重市農會貸款（參原證九），故被告稱原告身為家中
    長子而保管系爭土地權狀云云，並非事實，原告係因出資購
    買系爭土地借童啟財之名義登記，故而持有系爭土地之權狀
    正本。又果如被告所辯，分產前均共同生活故由原告保管童
    啟財之文件，為何童啟財於93年11月更換系爭土地之所有權
    狀，適時童啟財已經69歲，並早已結婚生子未與原告共同生
    活，童啟財卻未將權狀正本取回、反而配合原告辦理權狀更
    換，並由原告繼續持有權狀正本？由此適足證童啟財亦自認
    系爭土地實際上非其所有，被告所辯，顯無理由。
(九)系爭土地（968 地號）上確實建有三重市○○路○段25 號
    、25之1 號房屋，該二棟房屋係分別跨建於第967 、968 及
    969 地號上，而第967 、969 地號係原告所有，並非丁○○
    所有：
    被告抗辯重新路3 段25號、25之1 號房屋係建於第967 、96
    8 及969 地號之土地上，並主張第969 地號為訴外人丁○○
    所有云云，惟原告係主張系爭968 地號土地上建有25號、25
    之1 號房屋，該二棟房屋之所有權人為原告及其子等人，並
    無童啟財之名義，以此主張系爭土地確係原告借童啟財之名
    登記，否則童啟財不會於原告興建該房屋之建築執照時蓋土
    地使用同意書，亦不致於三十多年來對此均無異議，原告並
    未否認該二房屋係坐落於第967 、968 及969 地號之土地上
    ，被告對此顯有誤解，且第969 地號之所有權人並非丁○○
    ，而係原告所有（參原證十一，967 也是原告所有），正因
    為該二棟房屋座落之土地（967 、968 及969 地號）之實際
    所有權人皆為原告戊○○，故原告始於該三筆自己土地上興
    建二棟房屋，合情合理之至。
(十)系爭土地之地價稅確係由原告負擔並繳納之，且與原告所有
    另筆第967 地號之地價稅額不同，不容被告混淆：
    系爭土地於過戶及其後之土地增值稅、地價稅皆由原告繳納
    並持有稅單正本之事實，已由原告提出稅單正本證實之，其
    後因地政事務所將同一所有權人名下之數筆不動產歸戶合併
    徵收，導致系爭土地之地價稅與童啟財名下另筆土地之地價
    稅合併計算，故原告始與童啟財約定改由童啟財先依稅單代
    墊繳納後，於每年分配三重市○○○段大有小段94-2地號之
    土地及其上建物（三重市○○○路560 巷27號工廠）之租金
    時，併予結算系爭土地之地價稅（968 地號）之地價稅，由
    童啟財自應付原告戊○○之款項中逕自扣除代墊之系爭土地
    地價稅款項，此觀原證七第四張92年度之結算表中，標示
    即代表原告戊○○，佔90股，原可分得125500元，扣除系爭
    968 地號土地92年度地價稅金41618 元後，童啟財實際支付
    原告僅83882 元，以及93年度系爭土地之地價稅單上所載地
    價稅額40659.2 元（參原證十）與原證七第五張93年度結算
    單上所列「扣除三重地價稅40569 元」之稅額相符可知，系
    爭土地之地價稅確實由原告負擔之。又第967 地號土地為原
    告所有，對照該地號92年度第967 地號之地價稅額為76864
    元、93年度為76136 元（參原證十一）可知，核與上開原證
    七結算單上所載稅額（41618 、40569） 不符，被告混淆二
    者辯稱原告所繳納者為967 地號之稅額云云，顯與事實不符
    。
(十一)證人丁○○與辛○○同為原告與被告之被繼承人童啟財之
      兄弟姐妹，其間並無利害關係（尤其辛○○為已出嫁之女
      兒，對於三重市○○○段大有小段94-2地號之土地及其上
      建物之出租租金並無受分配之權利），並無偏袒任何一方
      之事實及理由，其證詞甚為可採，倘非事實，又何需甘冒
      大不恚而得罪兄嫂及姪兒？被告泛以「人在人情在」為由
      抗辯證人所言不足採信云云，並無事實相佐，相反地，就
      原告而言，童啟財在生前原以應允將系爭土地移轉過戶予
      原告，嗣因原告準備不及而童啟財猝逝，原告因信賴其與
      童啟財間之兄弟情誼，多年來兄弟間聚會時，童啟財亦從
      未否認系爭土地乃借其名登記之事實，手足之間對此事亦
      知悉，系爭土地仍由原告及其家人佔有使用中，再加上原
      告持有土地權狀正本，原告認為胞弟及其家人應不致於違
      反借名之約定而將系爭土地據為己有，故於辦理喪事期間
      未積極向被告索回，原欲以協商方式解決過戶問題，孰料
      被告辦妥喪事後竟一概否認，並擬以系爭土地抵繳童啟財
      之遺產稅，雙方協商不成，原告不得已始提起本件訴訟，
      並非原告故意遲至童啟財死後始行主張，凡此皆有證人丁○○、辛○○等人可資證明，且法律對於借名契約應否定
      有期限並無限制，在原告未終止前，借名契約仍屬有效，
      自無因時間之久遠而影響或妨礙原告於終止借名契約後之
      返還請求權。
(十二)證據：提出提出杜賣證書（48年12月18日，賣主：李本，
      買主：童啟財）、臺北縣政府地價稅繳款書、臺北縣政府
      土地增值稅繳款書、戶籍謄本、土地登記謄本、土地所有
      權狀、建物所有權狀、結算表等影本為證據，並聲請訊問
      證人壬○○、丁○○、辛○○。
二、被告方面：
    聲明：請求駁回原告之訴。
    其陳述及所提出之證據如下：
(一)不爭執事項：
  １、系爭土地於48年12月間購買，登記為童啟財所有，至本件
      起訴止，已屆48年許。
  ２、原告與童啟財於四、五十年前分產，兩造兄弟於分產前均
      共同生活。
  ３、登記在原告、童文宏及丁○○名下之三重市○○路○段25
      號、25之1 號房屋，係建築在三重市○○段967 、968 、
      969 等地號土地上。
  ４、967 地號土地為戊○○所有、968 地號土地為童啟財所有
      ，969 地號土地為丁○○所有。
(二)原告與童啟財間並無信託關係：
  １、按「當事人主張有利於己之事實者，就其事實有舉證責任
      ，故負舉證責任者，係以主張有積極之事實者為限，主張
      無此事實者，縱為原告，亦不須舉證」（見五十年台上字
      第一七○二號判決　裁判類編六冊七九三頁；司法院公報
      三卷十一期）。又按「民事訴訟如係由原告主張權利者，
      應先由原告負舉證之責，若原告先不能舉證，以證實自己
      主張之事實為真實，則被告就其抗辯事實即令不能舉證，
      或其所舉證據尚有疵累，亦應駁回原告之請求」（見最高
      法院十七年上字第九一七號亦著有判例），又按「信託係
      契約行為，原告主張信託關係存在，應就信託契約確已成
      立之事實，負舉證責任，若其先不能舉證，則被告就其抗
      辯事實即令不能舉證，或其所舉證據尚有疵累，亦應駁回
      原告之請求」（見最高法院85年度台上字第2012號、87年
      度台上字第562 號著有判決），又按「所謂信託行為，係
      指委託人授與受託人超過經濟目的之權利，而僅許可其於
      經濟目的範圍內行使權利之法律行為而言。故信託關係，
      須基於委託人與受託人之合意，訂立信託契約，方能發生
      。茲被上訴人既否認兩造就系爭車輛有信託關係關係存在
      ，自應由上訴人就有此信託關係存在之事實負舉證責任。
      上訴人未能舉證證明兩造曾合意訂立信託契約，徒以買受
      系爭車輛之價金，係由其父陳添丁支付，即謂兩造就系爭
      車輛有信託關係存在，尚屬無據（見最高法院82年度台上
      字第1846號著有判決），又按「八十五年一月二十六日信
      託法公布施行前之信託行為，屬於非典型契約之一種，須
      於雙方當事人，就一方（委託人）授與他方（受託人）超
      過經濟目的之權利，而受託人僅於所許可之經濟目的範圍
      內行使權利，相互意思表示一致，其契約始為成立。準此
      ，當事人之一方如主張與他方有信託關係存在，自應就信
      託契約確已成立之事實，負舉證責任。若其先不能舉證，
      縱他方就其抗辯事實不能舉證，或其所舉證據尚有疵累，
      亦應駁回該一方之請求」（見最高法院94年度台上字第76
      7 號又著有判決），再按「當事人主張有利於己之事實者
      ，就其事實有舉證之責任，民事訴訟法第二百七十七條定
      有明文。查被上訴人既主張：伊借用上訴人名義為起造人
      ，嗣又將系爭房屋、地分別登記為上訴人所有，此項借用
      上訴人名義為之登記，係屬信託行為，茲本於終止信託關
      係，請求上訴人分別將系爭房、地所有權辦理移轉登記返
      還與伊云云，自應就此項信託之事實，負證明責任」（見
      最高法院78年度台上字第1347號著有判決）。經查原告主
      張其與童啟財間有信託關係，竟未能舉證證明，空言主張
      ，不足採信。
  ２、次就原告主張「系爭土地之管理、處分、使用悉由原告自
      行處理」等情以觀，益足證明原告與被告之被繼承人童啟
      財間並無信託關係：
      按「八十五年一月二十六日信託法公布施行前，所謂信託
      行為，係指委託人為自己或第三人之利益，以一定之財產
      為信託財產，將之移轉於委託人，由受託人管理或處分，
      以達成一定經濟上或社會上目的之行為」，最高法院94年
      度台上字第709 號著有判決。原告既謂：「原告與被告之
      被繼承人童啟財並約定，系爭土地僅以其購買之名義上登
      記於被告之被繼承人童啟財名下，然系爭土地之管理、處
      分、使用悉由原告自行處理，並由原告保管系爭土地之權
      狀；至於系爭土地之歷年土地稅捐，則由原告自行負擔（
      參證二）」云云（見起訴狀第二頁倒數第六行至第二行）
      ，顯與信託關係係「由受託人管理或處分，以達成一定經
      濟上或社會上目的之行為」迵異。足見原告主張其與童啟
      財間有信託關係云云，並非實在。是其主張終止信託關係
      ，訴請返還系爭土地，顯屬無理由。
  ３、又由原告之主張自相矛盾之事實，更足證明系爭土地為童
      啟財所有，原告與童啟財之間，並無信託關係：原告既謂
      ：「該土地之歷年地價稅亦由原告負擔並繳納之」云云（
      見原告於96年7 月25日提出之「民事準備一狀」第三頁倒
      數店五、六行），竟又謂：「約定該地價稅先由童啟財代
      墊」（見同狀第四頁第四行）等語，前後所言，互相矛盾
      。益足證明原告所謂系爭土地係「由原告出資購買」，信
      託「登記於被告之被繼承人童啟財名下」云云，絕非實在
      。
  ４、「信託關係，須基於委託人與受託人之合意，訂立信託契
      約，始能發生」，已如前述。
   (1)原告主張其與童啟財間有信託關係，竟未能提出「信託契
      約」以資證明，是其主張兩造之間，有信託關係云云，顯
      無可採。
   (2)如謂系爭土地為「原告出資購買」，則買賣契約當必記載
      買受人為原告，並記載信託登記在童啟財之名下，或記載
      辦理所有權移轉在買受人指定之人之名下，不可能既記載
      「買主」為「童啟財」，又記載：「愿以前價賣與台端（
      即童啟財）將該不動產於現場指明界址移交台端（即童啟
      財）永為所有」。
   (3)又如謂系爭土地為「原告出資購買」，則購地價款必由原
      告支付，原告應能提出其究於何年月日，自何銀行領出多
      少價款，交付出賣人。詎料原告對之又均未能舉證證明，
      空言主張系爭土地為伊所購買，為伊所有云云，顯無可採
      。
   (4)原告主張其在48年12月間購買系爭土地時，將系爭土地信
      託登記在童啟財名下云云，迄今業已屆滿48年許。如謂伊
      與童啟財間確有信託關係，不可能遲至童啟財死後，死無
      對證，始行提起本訴。
   (5)原告又主張其在童啟財在世時，「曾向被告之被繼承人童
      啟財表明終止系爭土地之借名登記關係，此亦獲得被告之
      被繼承人童啟財同意」云云，空言主張，不足採信。
   (6)原告又主張：「系爭土地之歷年土地稅捐，則由原告自行
      負擔」云云，亦非實在。事實上系爭土地之歷年地價稅均
      由童啟財及被告繳納，有童啟財及其繼承人繳納地價稅之
      地價稅繳款書正本可資證明。
   (7)原告又謂：原告、童文宏及丁○○所有三重市○○○段25
      號、25之1 號建物，均建築在系爭三重市○○段968 地號
      土地上，又非實在：
      登記在原告、童文宏及丁○○名下之三重市○○路○段25
      號、25之1 號房屋，係建築在三重市○○段967 、968 、
      969 等地號土地上。967 地號土地為戊○○所有、968 地
      號土地為童啟財所有，969 地號土地為丁○○所有，有原
      證八所示建物所有權可稽。
   (8)原告與被告之父童啟財及其他兄弟於40、50年前分產之前
      均共同生活，原告又係長子，故家裏之文件，大多由原告
      保管。故並非由其保管之文件之財產，即為其所有。
   (9)原告提出原證七，又不能證明系爭土地為其所購買，及其
      與被告之被繼承人童啟財間有信託關係。
(三)原告與被告等間又無借名登記關係，原告竟以「本件起訴狀
    之送達被告，為終止借名登記契約之意思表示」，其終止借
    名登記，顯屬無理由。且原告既謂其與童啟財有借名登記關
    係，即非無法律上之原因，茲原告竟依民法第179 條規定，
    請求辦理繼承登記，及辦理所有權移轉登記為原告所有，依
    法復有未合。
(四)至於原告所舉證人壬○○、丁○○、辛○○所以配合原告之
    陳述，而為不利於被告之供述，係因被告之被繼承人童啟財
    業已過世，基於「人在人情在」之經驗法則，當必為有利於
    原告之陳述。
(五)系爭土地之買受人為童啟財，故系爭土地之地價稅納稅義務
    人當然為童啟財，並由童啟財繳納。原告竟狡稱：「由童啟
    財代墊」云云，顯非實在。事實上，原告所謂由童啟財代墊
    者，係代墊其所有967 地號土地之稅捐，並非代墊系爭土地
    之地價稅。
(六)原告主張之事實均非實在，被告對之均不承認，均有爭執。
參、本院依職權向臺北縣三重地政事務所調取所有權移轉登記及
    換發權狀之資料。
肆、得心證之理由：
一、本件原告主張坐落臺北縣三重市○○段第968 地號土地乃重
    測前之三重市○○○段大竹圍小段189 之2 地號，現在於地
    政事務所登記之所有權人名義為童啟財，該筆土地係於48年
    12月28日以買賣為原因申請移轉登記，並於49年07月21日完
    成所有權移轉登記，目前該筆土地上現有建物2 棟存在即第
    1976建號（即門牌號碼為臺北縣三重市○○路○ 段25號房屋
    ）及第1977建號建物（即門牌號碼為三重市○○路○ 段25之
    1 號房屋），上開二建物則為原告戊○○與訴外人童文宏、
    丁○○等三人共有，應有部分各為三分之一，而土地所有權
    登記名義人童啟財則已於94年7 月5 日死亡，被告等五人為
    童啟財之繼承人等事實，均為被告所不爭執，並有土地登記
    謄本、戶籍謄本、建物所有權狀等影本在卷可參（戶籍謄本
    及土地登記謄本附於本院三重簡易庭96年度重調字第77號卷
    第18至28頁，以下簡稱調解卷；建物所有權狀影本附於本院
    卷第42至47頁），則原告上開部分之主張應堪信為真實。
二、本件原告又主張系爭坐落三重市○○段第968 地號土地乃原
    告於民國45年間向訴外人李本所承租，並在該土地上建造房
    舍，嗣於48年12月間由原告以現金24,059元向原地主李本買
    受系爭土地，當時借用原告之二弟即童啟財之名義登記為土
    地之所有權人，並提出杜賣證書影本為證據，但為被告所否
    認；經查，系爭德新段第968 地號土地（重測前為三重埔段
    大竹圍小段189 之2 地號）係於48年12月18日由原地主李本
    以24,059元之代價出賣與童啟財，並已經完成所有權移轉登
    記等情，有原告提出之杜賣證書及土地登記謄本影本在卷可
    參（見本調解院卷第8 至9 頁、28頁），並經本院向臺北縣
    三重地政事務所調取系爭土地重測後之換發所有權狀資料影
    本可資參考，此有臺北縣三重地政事務所96年8 月8 日北縣
    重地登字第0960011053號函所附土地登記申請書及其附件在
    卷可參（見本院卷第62至72頁），則依照前開由出賣人出具
    之杜賣證書及土地登記謄本之登記內容等書面證據觀之，前
    揭李本於48年12月間出賣系爭土地之買受人應為童啟財，惟
    前揭李本出具之杜賣證書原本及系爭土地之舊土地所有權狀
    原本及93年系爭土地完成重測換發後之新土地所有權狀原本
    均由原告收存保管等節，乃兩造不爭執之事實，則原告所主
    張系爭土地於買受時為由原告出資並指定移轉予童啟財一節
    ，即有續予審究之必要。再查，原告另主張系爭土地上現有
    登記為原告及訴外人即原告之子童文宏、與訴外人即原告之
    三弟丁○○共有之房屋2 棟，其門牌號碼分別為三重市○○
    路○ 段25號及25之1 號，且現在乃係原告及其家人居住使用
    等節，乃兩造俱不爭執之事實，而據證人即原告及童啟財之
    弟丁○○到庭所述，系爭土地當時是原告出資所購買，當時
    童啟財剛當退伍，並無財力買土地，是借用童啟財的名字來
    買等節，與證人即原告及童啟財之妹辛○○到庭所述之情節
    相符（見本院96年10月9 日言詞辯論筆錄，卷第79頁以下）
    ，被告雖否認上開證人證言之真實，惟參照系爭土地之所有
    權狀由原告收存保管，相關稅捐亦由原告繳納，就其行為之
    外觀合於一般常見之由權利人執管表彰權利之權狀之行為，
    亦符合由權利人負擔相關稅捐之常規，則上開二證人所言當
    與事實相符而得採信，從而，原告主張系爭土地當初係由其
    出資向原地主李本買受，而借用已故之童啟財之名義為買受
    人並借用其名義接受移轉登記為土地所有權人等事實，當堪
    信為真實，而得以採信。
三、按無法律上之原因而受利益，致他人受損害者，應返還其利
    益。雖有法律上之原因，而其後已不存在者，亦同。」，民
    法第179 條定有明文；又按「按不動產物權之移轉或設定，
    應以書面為之。又為委任事務之處理，須為法律行為，而該
    法律行為，依法應以文字為之者，其處理權之授與，亦應以
    文字為之，民法第七百六十條、第五百三十一條定有明文。
    上訴人既主張賴懋霖委任賴憲涇購買係爭土地，登記為賴憲
    涇所有，該委任處理之法律行為，即不動產物權之移轉，應
    以書面為之，則委任處理該事務之委任契約自應以文字為之
    ，上訴人並不能證明賴懋霖曾以書面契約委任賴憲涇處理該
    事務，揆諸上開說明，該委任事務處理之授權，即因不依法
    定方式，而屬無效。」，此有最高法院81年台上字第442 號
    判決要旨可參。經查，本件原告係借用其弟即被告等之被繼
    承人童啟財之名義向訴外人李本買受土地，又借用其名義登
    記為所買受之土地之所有權人，已如前述，而此一借用名義
    登記之行為於原告與童啟財之間乃屬一種委任關係，然因原
    告與童啟財間之委任係運用於買受土地不動產，惟原告並未
    提出書面之委任契約用以證明其以書面文字方式委任童啟財
    處理此一借名登記之事務，則揆諸上開最高法院判決要旨，
    原告與童啟財間之借名登記之委任契約應屬無效之事實，當
    堪認定；惟原告與童啟財間之借名登記之委任契約雖屬無效
    ，然訴外人童啟財卻仍因而受有登記為系爭土地所有權人之
    利益，原告主張其此一利益乃屬無法律上之原因而受之利益
    ，並致原告受損害一節，則屬可採，從而，原告主張依民法
    第179 條規定，請求訴外人童啟財之繼承人即被告等應返還
    其上開無法律上之原因而受之利益即系爭土地所登記之所有
    權人名義，即應認為有理由，被告抗辯原告與童啟財間乃屬
    信託關係一節，則非可採。從而，原告請求被告應於辦理繼
    承登記後，將系爭土地移轉予原告，即應認為有理由，應予
    准許。
肆、本件事證已臻明確，兩造其餘主張及攻擊防禦方法與證據，
    經本院斟酌後，與本件判決結果已不生影響，故不一一論列
    ，附此敘明。
伍、結論：原告之訴為有理由，依民事訴訟法第85條第2 項判決
    如主文。
中　　華　　民　　國　　96　　年　　12　　月　　11　　日
            民事第一庭  法  官  許  瑞  東
以上正本證明與原本無異
如對本判決上訴，須於判決送達後20日內向本院提出上訴狀
中　　華　　民　　國　　96　　年　　12　　月　　11　　日
                        書記官  賴  玉  芬
